【裁判字號】    99,上訴,761
【裁判日期】    990309
【裁判案由】    違反商業會計法等
【裁判全文】
臺灣高等法院刑事判決                 99年度上訴字第761號
上  訴  人
即  被  告  甲○○
上列上訴人即被告因違反商業會計法等案件，不服臺灣桃園地方
法院97年度訴字第603 號中華民國98年12月17日第一審判決（起
訴案號：臺灣桃園地方法院檢察署96年度偵字第5389號），提起
上訴，本院判決如下：
    主  文
上訴駁回。
    理  由
一、按不服地方法院之第一審判決而上訴者，應向管轄第二審之
    高等法院為之。上訴書狀應敘述具體理由。上訴書狀未敘述
    上訴理由者，應於上訴期間屆滿後20日內補提理由書於原審
    法院，逾期未補提者，原審法院應定期間先命補正。第二審
    法院認為上訴書狀未敘述理由或上訴有第362 條前段之情形
    者，應以判決駁回之，但其情形可以補正而未經原審法院命
    其補正者，審判長應定期間先命補正；刑事訴訟法第361 條
    、第367 條分別定有明文。所謂不服第一審判決之具體理由
    ，必係依據卷內既有訴訟資料或提出新事證，指摘或表明第
    一審判決有何採證認事、用法或量刑等足以影響判決本旨之
    不當或違法，而構成應予撤銷之具體事由，始克當之（例如
    ：依憑證據法則具體指出所採證據何以不具證據能力，或依
    憑卷證資料明確指出所為證據證明力之判斷如何違背經驗、
    論理法則）；倘僅泛言原判決認定事實錯誤、違背法令、量
    刑失之過重或輕縱，而未依上揭意旨指出具體事由，或形式
    上雖已指出具體事由，然該事由縱使屬實，亦不足以認為原
    判決有何不當或違法者（例如：對不具有調查必要性之證據
    ，法院未依聲請調查亦未說明理由，或援用證據不當，但除
    去該證據仍應為同一事實之認定），皆難謂係具體理由，俾
    與第二審上訴制度旨在請求第二審法院撤銷、變更第一審不
    當或違法之判決，以實現個案救濟之立法目的相契合，並節
    制濫行上訴（最高法院97年度臺上字第892 號判決參照）。
    是以上訴人之上訴書狀或補提之上訴理由書，雖有敘述上訴
    理由，惟並未具體敘述第一審判決有上述違法、不當之情形
    ，即與未敘述具體理由無異，其所為之上訴即不符合上訴之
    法定要件。
二、經查：
  (一)上訴人即被告甲○○經原審審理結果，認其自民國89年起，
    在美商樂思化學有限公司臺灣分公司（下稱樂思公司臺灣分
    公司）擔任財務主管及行政經理，綜理分公司之財務及行政
    指揮事宜，為商業會計法上所稱之主辦會計人員，而為下列
    行為：
  1.甲○○基於意圖為自己不法所有之概括犯意，自90年間起至
    94年間止，利用其向樂思公司臺灣分公司申請預付款時，僅
    需向同案被告蔡榮譽以口頭報告需預付之款項金額及其用途
    ，經過蔡榮譽同意後，即可由甲○○令公司內部不知情之會
    計人員製作會計科目為「借『預付費用』貸『現金』（或貸
    『銀行存款』）」之傳票，並開立支票交付甲○○。而樂思
    公司臺灣分公司內部僅有涉及付款之傳票始需送蔡榮譽簽核
    ，然事後甲○○檢據核銷該預付費用時，因其僅屬轉帳性質
    ，用以沖銷先前已認列之預付費用，而不再涉及實際付款，
    是甲○○所檢送以核銷預付費用之發票均無庸再經蔡榮譽審
    核；及甲○○於檢據請領會計科目為「交際費」、「雜費購
    置」之款項時，因發票請款人與該會計科目無直接對應性，
    是蔡榮譽無從審核該發票消費內容與該會計科目是否相符，
    而使甲○○有機可乘之漏洞，連續多次向蔡榮譽詐稱公司需
    支付報關費用等預付費用之項目，或於檢據請領「交際費」
    、「雜項購置」等款項時，以其私人消費之發票或以自他處
    取得之發票詐充為其為公司所支出之費用而請款，使蔡榮譽
    基於對甲○○之信任，信以為真而陷於錯誤，遂准許該筆預
    付款之支出，或同意核撥甲○○檢據所請領之款項。甲○○
    再以其所收集或其個人收受發票人為『爭鮮』、『高第』等
    餐飲店、『芸芸CAFE』、『雪兒坊咖啡店』等咖啡店、『大
    亞百貨公司』、『遠東百貨公司』、『新光三越百貨公司』
    等百貨公司、『家樂福』大賣場、『拓遠（佳姿健身）』健
    身房、『小園小吃』小吃店等之發票或收據，及安達利公司
    開所具金額共231 萬多元，原欲沖銷如後所述VIAFORM 產品
    業務獎金所用之發票，交與不知情之樂思公司臺灣分公司會
    計人員，指示其製作屬記帳憑證之傳票，而以明知上開發票
    、收據與其所申請之預付費用無關，且該消費內容亦非屬為
    公司支出之「交際費」或「雜項購置」等不實事項填製會計
    憑證，嗣並記入樂思公司臺灣分公司之帳冊內，以此方式共
    計詐得新臺幣2544萬7155元。
  2.甲○○知悉樂思公司臺灣分公司於92年間編列有VIAFORM 產
    品業務獎金共計298 萬4264元，而該筆獎金發放與何人、各
    人領得金額之金額多寡，均係蔡榮譽之權責，由蔡榮譽全權
    決定。蔡榮譽即責成甲○○將其中66萬4264元發放與行政部
    門人員，並同意甲○○亦可領取其中部分獎金，至該筆金額
    發放與何人、各人領得金額多寡，則由蔡榮譽授權甲○○全
    權負責。甲○○遂於發放獎金與華敏秀、張惠蓮、黃惟楨、
    廖貫伶，其本身亦取得部分獎金款項後，未由其本身、亦未
    請受款員工開立任何收據或憑證，反基於明知為不實之事項
    ，而填製會計憑證及記入帳冊之犯意，指示不知情之會計人
    員華敏秀以甲○○先前提供而放置於華敏秀處之私人消費發
    票沖銷該66萬4264元之「業務獎金」會計科目，而以該明知
    不實之事項填製屬記帳憑證之傳票，嗣並將之記入樂思公司
    臺灣分公司帳冊。
  3.甲○○及同案被告蔡榮譽、陳蕙婷均知樂思公司臺灣分公司
    於92年間編列有VIAFORM 產品業務獎金共計298 萬4264元，
    而該筆獎金發放與何人、各人領得金額之多寡，均係蔡榮譽
    之權責，由蔡榮譽全權決定。蔡榮譽除責成甲○○將其中66
    萬4264元發放與行政部門人員外，該筆VIAFORM 產品業務獎
    金其餘232 萬元部分，蔡榮譽原計將其中100 餘萬元交與推
    廣VIAFORM 產品銷售有功之石健學，惟經石健學拒絕，蔡榮
    譽遂決定由其本身盡取該232 萬元之獎金。惟該筆232 萬元
    獎金既屬蔡榮譽之所得，若由蔡榮譽出具個人領據入帳，勢
    將造成蔡榮譽所得稅之稅賦增加，為使蔡榮譽得逃漏因該筆
    獎金收入所增加之稅金，蔡榮譽、姚蔓菁、陳蕙婷均明知樂
    思公司臺灣分公司與安達利公司並無商業往來，蔡榮譽基於
    納稅義務人逃漏稅捐之犯意；甲○○、陳蕙婷共同基於幫助
    納稅義務人逃漏稅捐之犯意聯絡；蔡榮譽、陳蕙婷、甲○○
    共同基於明知為不實之事項，而填製會計憑證及記入帳冊之
    犯意聯絡，由陳蕙婷接續開立安達利公司92年間項目為「服
    務費」、「代運費」之不實統一發票16張、金額合計231 萬
    9975元，而以明知不實之事項填製屬記帳憑證之發票後，交
    與蔡榮譽，嗣並將之記入安達利公司之帳冊，蔡榮譽再將上
    開發票交付甲○○，使甲○○將該安達利公司所開立之不實
    發票交由不知情之會計人員華敏秀入帳，惟因安達利公司所
    開立之發票品名為「服務費」、「代運費」，其性質與業務
    獎金不合，無法沖銷「業務獎金」之會計科目，甲○○遂指
    示華敏秀以甲○○先前提供而放置於華敏秀處之私人消費發
    票沖銷該筆232 萬元之「業務獎金」會計科目，而以明知不
    實之事項填製屬原始憑證之傳票，嗣並記入樂思公司臺灣分
    公司之帳冊，以此方式使蔡榮譽逃漏稅捐等事實。
  (二)上開事實二之(一)之1.部分，業據被告於原審審理中坦承不諱
    （見原審審訴字卷第60頁），核與證人華敏秀、黃文成、羅
    志偉、廖貫伶、黃惟楨、方晟分別於檢察官訊問時及本院
    審理中證述情節相符，並有告證1 即COOKSON GROUP 審計團
    隊所製作之查帳報告書影本、告證2 即被告之自白書、告證
    3 即2001年至2005年發票憑證明細影本、告證3之1即2004年
    間之預付費用或銀行存款科目相關單據明細影本、告證3之2
    即2005年間之預付費用或銀行存款科目相關單據明細影本、
    告證4 即安達利公司之發票憑證明細影本、被告所提出之被
    告涉嫌侵占公司款項總表及明細表；告證11即支付憑單、員
    工業務費用申請書、發票、傳票、差旅報告；告證16、告證
    17即告訴人亞太區主管KIT WHYE CHAN 於2003年2 月11日以
    電子郵件公告公司內部授權規則之電子郵件及於2004年5 月
    4 日所發布之員工費用申報規定；被證6 即民國92年北區電
    鍍原料會會長交接典禮照片；國泰世華銀行、渣打銀行、玉
    山銀行、遠東銀行、美國運通公司、兆豐銀行、荷蘭銀行所
    出具之被告甲○○消費明細表等件附卷可稽，足認被告前揭
    自白具有任意性，應與事實相符，堪以採信。
  (三)上開事實二之(一)之2.、3.部分，雖經被告迭加否認，惟查，
    上揭犯罪事實，業據證人華敏秀於原審證述綦詳，且參以被
    告為樂思公司臺灣分公司之財務主管，證人華敏秀僅為樂思
    公司臺灣分公司會計人員，而受公司財務主管之管理、監督
    ，是倘非經財務主管之指示，豈有竟無端隻手遮天，擅以不
    實發票沖銷會計科目而填製傳票，而使其本身恐因此遭財務
    主管究責而影響其工作、升遷之理？是被告否認此部分犯行
    ，委不足採。
  (四)原審因認被告甲○○所涉上開違反商業會計法等犯行，事證
    明確，堪以認定，同時審酌被告身為樂思公司臺灣分公司之
    財務主管，竟為圖一己私利，自90年至94年長達四年期間，
    以如上開二之(一)之1.所示方式，詐得樂思公司臺灣分公司之
    金額高達2544萬7155元，犯罪期間甚長、犯罪所得甚鉅，且
    於事實欄二之(一)之2.、3.所示期間，多次指示公司會計人員
    以不實發票登帳，甚且以此方式幫助蔡榮譽逃漏稅捐，惡性
    至為重大。是被告所為，非但對國家稅捐稽徵產生負面影響
    ，更嚴重危及商業文書之正確性及稅捐稽徵之公平性，惟念
    被告犯後坦承部分犯行，態度尚可，且審酌被告之犯罪動機
    、目的、手段，暨犯罪所得、所生危害、智識程度等一切情
    狀，量處有期徒刑二年六月。原審法院已詳敘其認定被告犯
    罪事實之證據及理由，於法尚無不合，被告上訴意旨僅泛稱
    原審量刑過重，而被告違反商業會計法、稅捐稽徵法部分，
    係與同案被告蔡榮譽、陳蕙婷共犯，且經認定係「幫助蔡榮
    譽逃漏稅捐」之幫助犯，然刑度卻遠高於蔡榮譽，顯屬輕重
    失衡云云。惟查：被告所犯本件違反商業會計法等罪，業據
    原審詳載理由依據，而被告係經原審認定與同案被告蔡榮譽
    、陳蕙婷為共同正犯，自非幫助犯，況量刑之審酌為事實審
    法院之職權，倘被告對於原審判決有所不服，自應依據卷內
    既有訴訟資料或提出新事證，指摘或表明原審判決有何量刑
    失衡等足以影響判決本旨之不當或違法，而構成應予撤銷之
    事由，始屬上訴之具體理由，倘僅泛言原判決量刑失之過重
    ，而未依上揭意旨指出其事由，則難謂係上訴之具體理由。
    是本件被告之上訴書狀雖有敘述上訴理由，惟未具體指出第
    一審判決有何違法、不當之情形，即與未敘述具體理由無異
    ，況原審判決於98年12月31日以寄存在派出所為送達，被告
    旋於99年1 月8 日向原審法院提起上訴，嗣於99年3 月1 日
    繫屬本院，此有送達證書、上訴書狀所蓋戳章可稽，被告於
    99年1 月8 日向原審提出上訴狀後迄今二月有餘，遲未補提
    其他書狀，具體指摘原審判決有何違誤之處，被告上訴意旨
    僅泛稱原審量刑過重云云，即難認合於上訴之具體理由。依
    諸上開說明，本件上訴顯無具體理由而不合法定程式，應予
    駁回，並不經言詞辯論為之。
三、據上論斷，應依刑事訴訟法第367 條前段、第372 條，判決
    如主文。
中    華    民    國    99    年    3     月     9    日
                  刑事第四庭  審判長法  官  陳筱珮
                                    法  官  陳玉雲
                                    法  官  邱滋杉
以上正本證明與原本無異。
如不服本判決，應於收受送達後10日內向本院提出上訴書狀，其
未敘述上訴之理由者，並得於提起上訴後10日內向本院補提理由
書狀（均須按他造當事人之人數附繕本）。
                                    書記官  劉貞達
中    華    民    國    99    年    3     月     9    日

司法院資訊處製作；財團法人民間司法改革基金會備份。
